【裁判字號】    98,交聲,277
【裁判日期】    980911
【裁判案由】    違反道路交通管理處罰條例聲明異議
【裁判全文】
臺灣新竹地方法院交通事件裁定         98年度交聲字第277號
移送機關    交通部公路總局新竹區監理所新竹市監理站
異  議  人
即受處分人  甲○○原名張峻瑜.
上列異議人即受處分人因違反道路交通管理處罰條例案件，對於
交通部公路總局新竹區監理所新竹市監理站98年5月1日所為之竹
監新四字第裁51—Z00000000 號裁決書聲明異議，本院裁定如下
：
    主  文
原處分關於罰鍰新臺幣肆萬玖仟伍佰元部分撤銷。
甲○○汽車駕駛人駕駛汽車，經測試檢定酒精濃度超過規定標準
，處罰鍰新臺幣壹萬玖仟伍佰元。
    理  由
一、按交通法庭認為聲明異議有理由或聲明異議雖無理由而原處
    分不當或違法者，應以裁定將原處分經聲明異議部分撤銷，
    並自為裁定，道路交通案件處理辦法第20條前段定有明文。
    次按汽車駕駛人飲用酒類或其他類似物後其吐氣所含酒精濃
    度超過每公升0.25毫克或血液中酒精濃度超過0.05%以上，
    不得駕車；又汽車駕駛人，駕駛汽車經測試檢定有酒精濃度
    超過規定標準之情形者，處新臺幣（下同）15,000元以上60
    ,000 元以下罰鍰，並當場移置保管該汽車及吊扣其駕駛執
    照1年，並應接受道路交通安全講習，道路交通安全規則第1
    14條第2款、道路交通管理處罰條例第35條第1項第1款、第2
    4條第1項第2款分別定有明文。
二、原處分意旨略以：異議人即受處分人甲○○於民國98年4月1
    5日凌晨2時28分許，駕駛車牌號碼3H-4858號自用一般小客
    車，於國道一號北上93.5公里處，因酒後駕駛上開車輛經內
    政部警政署國道公路警察局員警攔查，並當場測得其呼氣中
    酒精濃度為每公升0.56毫克（MG/L），超過標準值即呼氣中
    酒精濃度每公升0. 25毫克，乃以公警局交字第Z00000000號
    通知單當場舉發，異議人不服，原處分機關即交通部公路總
    局新竹區監理所新竹市監理站所復以違規事實屬實，依照道
    路交通管理處罰條例第35條第1項第1款、第24條第1項第2款
    （裁決書漏載第24條第1項第2款）之規定，裁處異議人罰鍰
    49,500元、吊扣駕駛執照12個月，施以道安講習之處分。
三、異議意旨略以：異議人固坦承於上開時、地飲用酒類後駕車
    為警查獲之事實，惟異議人所涉之酒後不能安全駕駛動力交
    通工具之公共危險案件，經移送臺灣新竹地方法院檢察署，
    經檢察官偵查終結為緩起訴處分後，已向財團法人犯罪被害
    人保護協會臺灣新竹分會支付30,000元，該緩起訴處分並經
    確定，竟又遭原處分機關裁決罰鍰49,500元，對一行為重複
    為罰鍰之處罰，有違一事不二罰原則，為此聲明異議，請求
    撤銷罰鍰之處分等語。
四、經查：
（一）程序部分：
  １．按道路交通管理處罰條例第87條規定：受處分人不服第8
      條主管機關所為之處罰，得於接到裁決書之翌日起20日內
      ，向管轄地方法院聲明異議。該條所指「得於接到裁決書
      之翌日起」，不過係在表明聲明異議之標的，應以公路主
      管機關所設交通裁決單位所為之裁決處分為限，要不及於
      警察機關所為之舉發而言，是倘於裁決前逕就後者聲明異
      議，自難認其異議為合法。惟受處分人於收受舉發單後，
      預先就裁決處分具狀聲明異議，嗣於收受裁決書後，仍再
      以口頭向主管機關或管轄法院重申聲明異議之旨者，自與
      受處分人於收受裁決書後，未曾提出聲明異議之情形有別
      。故受處分人於裁決前具狀聲明異議，嗣於裁決後尚有以
      口頭提出乙情，雖有瑕疵，惟道路交通法規並未明文規定
      其瑕疵係屬不能補正之情形，基於受處分人程序利益之考
      量，尚難據以該瑕疵之存在即認其異議必不合法（臺灣高
      等法院96年度交抗字第282號裁定參照）。
  ２．本件受處分人先於98年4月30日具狀聲明異議，而原處分
      機關係於翌日即同年5月1日始就異議人上開酒後駕車之違
      規行為作成裁決處分，並於同年月7日將前開裁決書寄存
      送達於湖口郵局予受處分人一事，有該聲明異議狀、裁決
      書及送達證書等在卷可稽。而受處分人於98年4月30日具
      狀聲明異議之際，上開裁決書雖尚未存在，然經本院向異
      議人詢問聲明異議範圍時，該裁決書業已送達異議人，且
      異議人口頭重申聲明異議之旨，並表明對吊扣駕駛執照12
      個月及施以道安講習部分之處分並不異議，有本院公務電
      話紀錄一紙在卷可憑（本院卷第16頁），揆諸前開說明，
      應認異議人已合法補正，否則將發生裁決機關待受處分人
      先行異議後，再緊接其後裁決，裁決機關旋移送管轄地方
      法院裁定，受處分人認為已完成異議程序而不再另行聲明
      異議，嗣後發現程序有瑕疵，欲再另行聲明異議時已逾期
      之不合理現象，則法律所設之救濟程序將形同虛設。是據
      上說明，本件異議人所提之聲明異議經補正後，應屬合法
      ，先予敘明。
（二）實體部分：
  １．查異議人於上開時地酒後駕車，經警測得其呼氣酒精濃度
      為每公升0.56毫克，超過標準值，因予舉發「酒後駕車經
      酒測器呼氣酒測值為0.56mg/L」違規，而異議人涉犯刑法
      第185條之3公共危險罪，業經臺灣新竹地方法院檢察署檢
      察官於98年4月17日以98年度速偵字第877號為緩起訴處分
      ，其期間為1年，受處分人並應向財團法人犯罪被害人保
      護協會臺灣新竹分會支付30,000元，嗣依職權送請再議，
      亦經臺灣高等法院檢察署檢察長於同年月29日以98年度上
      職議字第5121號處分書駁回在案，其中緩起訴期間為98年
      4月29日起至99年4月28日止，受處分人並已支付緩起訴處
      分金30,000元等情，有臺灣新竹地方法院檢察署檢察官98
      年度速偵字第877號緩起訴處分書、郵政跨行匯款申請書
      影本、臺灣高等法院檢察署98年度上職議字第5121號處分
      書等附卷可憑，是以異議人酒後超過規定標準駕駛動力交
      通工具，而受緩起訴處分確定之事實，堪以認定。
  ２．按94年2月5日公布，於95年2月5日施行之行政罰法第26條
      規定：「一行為同時觸犯刑事法律及違反行政法上義務規
      定者，依刑事法律處罰之。但其行為應處以其他種類行政
      罰或得沒入之物而未經法院宣告沒收者，亦得裁處之。前
      項行為如經不起訴處分或為無罪、免訴、不受理、不付審
      理之裁判確定者，得依違反行政法上義務規定裁處之。」
      。又其他種類行政罰，係指違反行政法上之義務應受「裁
      罰性」之「不利處分」，依行政罰法第2 條規定，包括限
      制或禁止行為之吊扣證照處分及警告性之講習處分在內。
      究其立法目的，一行為同時觸犯刑事法律及違反行政法上
      義務規定時，由於刑罰與行政罰同屬對不法行為之制裁，
      而刑罰之懲罰作用較強，故依刑事法律處罰，即足資警惕
      時，實無一事二罰再處行政罰之必要；且刑事法律處罰，
      由法院依法定程序為之，較符合正當法律秩序，應予優先
      適用，但罰鍰以外之沒入或其他種類行政罰，因兼具維護
      公共秩序之作用，為達行政目的，行政機關仍得併予裁處
      。
  ３．次按上開行政罰法第26條明定「一行為不二罰」之原則，
      且應受行政罰之行為如經「不起訴處分或為無罪、免訴、
      不受理、不付審理」之裁判確定者，始得依違反行政法上
      義務規定裁處之，法條並未明示包括「緩起訴」處分在內
      ，惟因「緩起訴」處分之最終使被告免於刑事訴追之效果
      ，與「不起訴」處分之效果相同，是以行政罰法第26條第
      2項解釋上是否包括緩起訴處分之情形在內，實非無疑。
      復按緩起訴期間內，有下列情形之一者，檢察官得依職權
      或依告訴人之聲請撤銷原處分，繼續偵查或起訴：(1)於期
      間內故意更犯有期徒刑以上刑之罪，經檢察官提起公訴者
      。(2)緩起訴前，因故意犯他罪，而在緩起訴期間內受有期
      徒刑以上刑之宣告者。(3)違背第253條之2第1項各款之應
      遵守或履行事項者，刑事訴訟法第253條之3第1項定有明
      文。準此可認，經檢察官為「緩起訴」處分者，於「緩起
      訴」之猶豫期間內，最終是否會被檢察官提起公訴，猶懸
      而未定，亦即「緩起訴」處分於猶豫期間內尚未具有實質
      之確定力，檢察官於緩起訴期間內，可對被告為繼續觀察
      ，如被告顯無反省警惕之情或根本欠缺反省警惕之能力，
      檢察官仍得依職權或依告訴人之聲請，將被告「緩起訴」
      處分撤銷後，繼續偵查或起訴，固見緩起訴處分顯與不起
      訴處分之性質不同；甚至，緩起訴處分依刑事訴訟法第25
      3條之1第1項規定，係以「被告所犯為死刑、無期徒刑或
      最輕本刑三年以上有期徒刑以外之罪，檢察官參酌刑法第
      五十七條所列事項及公共利益之維護，認以緩起訴為適當
      者」為前提，可見緩起訴處分必以檢察官認定被告有「犯
      罪」為前提，亦有別於刑事訴訟法第252條之絕對不起訴
      處分；況檢察官為緩起訴處分時，依刑事訴訟法第253條
      之2第1項規定對被告所為之指示及課予負擔，具有實質刑
      罰之效果，對被告具有財產減少及自由受限之影響，性質
      上可謂刑事處分，而緩起訴制度雖以特別預防為優先考量
      ，但在具體個案決定上，實則已達到一般預防的作用及報
      應理念，基於一行為不二罰原則，受處分人既已就其行為
      受到刑事處分，自不應因同一行為再受到國家的處罰（臺
      灣高等法院暨所屬法院96年法律座談會刑事類提案第36號
      研討結果參照）；進而，倘在緩起訴期間內即猶豫期間期
      滿前，該緩起訴處分被撤銷並予起訴，此時原處分機關若
      依法為行政裁決，將使受處分人有同時遭受行政處罰及刑
      事訴追、處罰之危險，顯與行政罰法第26條規定之立法意
      旨相違背。惟若行為人所支付之緩起訴處分金，未達道路
      交通管理處罰條例第92條第3項（按本條因於97年5月28日
      增列第2項，故原條文第3項已移列為第4項，同條例第35
      條第8項漏未修正）所訂最低罰鍰基準規定者（依違反道
      路交通管理事件統一裁罰基準表之規定，駕駛人違反處罰
      條例第35條第1項第1款之規定，其吐氣所含酒精濃度超過
      每公升0.55毫克以上者，小型車之最低罰鍰為49,500元）
      ，依該條例第35條第8項之規定，即須補繳不足最低罰鍰
      之部分，始為適法，否則如一方面認為行為人依檢察官緩
      起訴處分命令而為金錢給付，與受刑事處罰無異，依行政
      罰法第26條之規定，監理機關不得再行裁罰；一方面卻又
      認為該等金錢給付不屬於道路交通管理處罰條例第35條第
      8項所定罰金，無需依該項規定補繳不足最低罰鍰部分之
      差額，理由顯有矛盾，且若緩起訴處分命支付之金額低於
      最低罰鍰金額，亦有失公平（臺灣高等法院暨所屬法院97
      年法律座談會刑事類提案第39號研討結果參照）。
  ４．查本件異議人酒後超過規定標準而駕駛動力交通工具之行
      為，同時涉犯道路交通管理處罰條例第35條第1項第1款規
      定及刑法第158條之3之公共危險罪，其中刑事部分，業經
      臺灣新竹地方法院檢察署檢察官緩起訴處分確定，受處分
      人並已依檢察官指示之負擔條件支付緩起訴處分金30,000
      元等情，已如前述，核此緩起訴處分附加條件之履行固非
      刑法所定刑罰之種類，但已影響被告之財產權權益，具有
      實質刑罰之效果，實質上應可該當行政罰法第26條第1項
      「依刑事法律」之刑事處分規定及道路交通管理處罰條例
      第35條第8項規定之「罰金」，而參諸違反道路交通管理
      事件統一裁罰基準表所載，對於駕駛人駕駛小型車，而其
      吐氣所含酒精濃度超過每公升0.55毫克以上，於期限內繳
      納或聽候裁決者，其最低應納罰鍰之數額為49,500元，是
      以受處分人雖已依檢察官緩起訴處分支付30,000元，但仍
      有不足19,500元，依前揭說明，應就差額部分（即19,500
      元）予以裁罰。
五、綜上所述，本件異議人就上開同一酒醉駕車行為經前開刑案
    部分之緩起訴處分確定，而該緩起訴處分亦含有命異議人向
    指定之公益團體即財團法人犯罪被害人保護協會臺灣新竹分
    會支付30,000元，已產生實質刑罰效果，應實質該當行政罰
    法第26條第1項之「依刑事法律」之處罰，則原處分機關依
    道路交通管理處罰條例第35條第1項第1款規定，對異議人違
    反行政法上義務而裁處罰鍰49,500元，就其中之30,000元部
    分，依行政罰法第26條第1項前段規定，即應依刑事法律處
    罰之，不得再依上揭道路交通管理處罰條例等規定裁罰之。
    從而，原處分機關裁處異議人罰鍰49,500元其中之30,000
    元行政罰部分，與法即有未合。異議人提出本件聲明異議為
    有理由，自應由本院將原處分撤銷，自為裁罰如主文第2項
    所示，以期適法。至於原處分諭知異議人吊扣駕駛執照12個
    月及施以道路交通安全講習部分，未經異議人聲明異議，本
    院自無庸為任何准駁，附此敘明。
六、據上論斷，應依道路交通管理處罰條例第87條第2項，道路
    交通案件處理辦法第20條前段，裁定如主文。
中    華    民    國    98    年    9    月  11      日
                  交通法庭    法  官  邱忠義
以上正本證明與原本無異。
如不服本裁定應於送達後5日內向本院提出抗告狀。
中    華    民    國    98    年    9    月  11      日
                              書記官  吳美雲


司法院資訊處製作；財團法人民間司法改革基金會備份。
